臺灣基隆地方法院刑事判決　　　　　　　 96年度易字第512號
公　訴　人　臺灣基隆地方法院檢察署檢察官
被　　　告　甲○○
選任辯護人　余鐘柳律師
上列被告因詐欺案件，經檢察官提起公訴（96年度偵緝字第165
、166 號），於本院準備程序進行中，被告就被訴事實已為有罪
之陳述，本院合議庭乃裁定由受命法官獨任依簡式審判程序進行
審理，並判決如下：
    主  文
甲○○共同連續意圖為自己不法之所有，以詐術使人將本人之物
交付，處有期徒刑壹年，減為有期徒刑陸月，如易科罰金，以銀
元佰元即新臺幣玖佰元折算壹日。
    事  實
一、甲○○與葉哲誠（葉哲誠涉犯詐欺部分業經臺灣高等法院判
    處有期徒刑2年確定）係夫妻關係，葉哲誠先後於民國89 年
    5月5日、91 年9月20日，自任會首而在當時位於基隆市○○
    區○○路82之1號7樓住處，並由甲○○與葉哲誠分別邀集丁○○等65人及乙○○52人（均不含會首）為互助會會員，召
    開如附表一、二所示所示每會新臺幣（下同）1 萬元之互助
    會。詎葉哲因先前遭人倒會，自身財務支出吃緊，甲○○竟
    與葉哲誠共同基於意圖為自己不法所有之概括犯意，分別於
    附表一、二所示之時間，在上開標會地點，利用會員未全部
    到場投標、觀看或對於其他會員不甚瞭解之機會，冒用如附
    表一、二所示之會員（或非會員）名義投標，於得標後，再
    由甲○○與葉哲誠分別通知各活會會員，以此等方式連續對
    各活會會員詐稱各期得標會員已以該金額標取互助會金而施
    以詐術，進而據以向各活會會員收取會款，至使不知情之活
    會會員陷於錯誤，如數交付各次活會會款予甲○○及葉哲誠
    2人，致生損害於各活會會員，嗣於93年4月11日，因甲○○
    與葉哲誠均無力負擔會款宣告停標並避不見面，始悉上情。
二、案經告訴人乙○○、丁○○、楊水金、戊○○、吳碧玉、張
    錦雲及張阿分訴由臺灣基地方法院檢察署檢察官偵查起訴。
    理  由
壹、程序事項：
    查本件被告甲○○所犯者非為死刑、無期徒刑、最輕本刑為
    3 年以上有期徒刑之罪或高等法院管轄第一審案件，其於準
    備程序進行中，先就被訴事實為有罪之陳述，經告知其簡式
    審判程序之旨，並聽取公訴人、被告之意見後，本院業已依
    刑事訴訟法第273條之1第1項之規定，裁定由受命法官獨任
    以簡式審判程序進行本案之審理。
貳、實體事項
一、上開事實，業據被告甲○○於本院審理時坦承不諱，核與證
    人即被害人乙○○、丙○○○、張阿分、丁○○、張錦雲、
    吳碧玉及證人即戊○○之告訴代理人張朝樞於偵查中證述情
    節相符，並有互助會名單2 紙在卷可按，足徵被告之自白核
    與事實相符，是本案事證明確，被告之犯行堪已認定。
二、論罪科刑：
  (一)按行為後，法律有變更者，適用行為時之法律，但行為後法
    律有利於行為人者，適用最有利於行為人之法律，刑法第2
    條第1項定有明文。經查：
  (1)被告行為後，刑法業於94年1月7日修正，94年2 月2日公布，
    並於95年7月1日起施行，有關刑法分則編各罪所定罰金之貨
    幣單位原為銀元，且依舊刑法第33條第5款規定，罰金刑為1
    銀元以上，而有關罰金倍數之調整及銀元與新臺幣之折算標
    準，則另定有現行法規所定貨幣單位折算新臺幣條例第2 條
    、罰金罰鍰標準條例第1條及第5條，除規定罰金以1 銀元折
    算3元新臺幣外，並將72年6月26日以前修正之刑法部分條文
    罰金數額提高2至10倍（依行政院會銜司法院於72年7月27日
    發佈，同年8月1日施行，有關刑法定有罰金各條均提高為10
    倍），其後修正者則不再提高倍數。嗣修正後刑法第33條第
    5 款則將罰金刑提高為新臺幣1千元以上，並以百元計算之，
    且因修正後刑法第33條第5 款所定罰金貨幣單位既已改為新
    臺幣，刑法分則編各罪所定罰金之貨幣單位亦應配合修正為
    新臺幣，又考量刑法修正施行後，不再施用「現行法規所定
    貨幣單位折算新臺幣條例」，為使刑法分則編各罪所定罰金
    之最高數額與刑法修正前趨於一致，避免衍生新舊法比較適
    用問題，於不變動罰金數額之前提下，爰增訂刑法施行法第
    1條之1規定（詳見其立法理由，足認刑法施行法第1之1條係
    為配合新刑法第33條第5 款之修正施行而增訂，故如適用修
    正後刑法第33條第5 款以新臺幣為貨幣單位，方有刑法施行
    法第1之1條規定之適用）。據此，此次刑法修正，被告所犯
    刑法第339條第1項之規定，其條文本身文字並未修正，然上
    開條文既定有罰金刑之規定，如依修正前刑法第33條第5 款
    規定，罰金最低數額為1 元（銀元），依罰金罰鍰提高標準
    條例第1條規定提高為10倍，即為銀元10 元，以現行法規所
    定貨幣單位折算新臺幣條例第2條折算僅為新臺幣30 元，又
    刑法第339條非屬於76年6月26日至94年1月7日新增之條文，
    故最高罰金數額依前開規定提高為10倍後，為銀元1 萬元，
    若以現行法規所定貨幣單位折算新臺幣條例第2 條折算係新
    臺幣3萬元；惟如依修正後刑法第33條第5款規定，罰金最低
    額為新臺幣1 千元，而最高罰金數額，依配合增訂之刑法施
    行法第1之1條第1 項之規定，改以新臺幣計算罰金數額，且
    依同條第2 項提高罰金數額至30倍，則最高罰金數額為新臺
    幣3 萬元，經核修正前後上開刑法分則之最高罰金數額固因
    刑法施行法第1之1條之增訂而趨於一致，並無不同，惟罰金
    最低數額，則以修正前刑法第33條第5 款較有利於被告。故
    比較修正前、後結果，以修正後之規定，並未較有利於被告
    。
  (2)核被告所為，係犯刑法第339條第1項詐欺取財罪。又被告與
    葉哲誠（已另案判決確定）間就上開犯行有犯意聯絡及行為
    分擔，為共同正犯（依修正前刑法第28條關於正犯規定為：
    「2 人以上共同實施犯罪之行為者，皆為正犯」，修正後則
    規定為：「2 人以上共同實犯罪之行為者，皆為正犯」，揆
    諸本條之修正理由係修正共同正犯參與類型，確定在「實行
    」概念下之共同參與行為，始成立共同正犯，而被告與其夫
    葉哲誠間具有犯意聯絡及行為分擔，且對於前開犯行均已實
    行犯罪行為，均屬實行犯罪行為之正犯，修正前刑法第28條
    與修正後刑法第28條規定並無有利或不利之情形，故無新舊
    法比較問題，應依一般法律適用原則，適用現行、有效之刑
    法第28條規定論以共同正犯）。
  (3)又被告先後多次詐欺犯行，時間緊接、方法相同，均各觸犯
    構成要件相同之罪名，顯係基於概括犯意而為之，應依連續
    犯規定，論以一罪，並加重其刑（按刑法第56條關於連續犯
    之規定業經刪除，被告數次以詐術使他人陷於錯誤而交付本
    人之財物，時間緊接，觸犯同一罪名，為刑法修正前之連續
    犯，應論以一罪，並得依法加重其刑，惟刑法修正後刪除連
    續犯規定，被告上開數行為應分論並罰，論以數罪，經比較
    刑法修正前後之規定，應依刑法第2條第1項前段規定，適用
    行為時法即刑法修正前之連續犯規定較有利於被告）。
  (4)爰審酌被告之犯罪動機、目的、手段、品行、生活狀況、智
    識程度、本案詐得之金額共381萬34000元，迄今尚未與被害
    人達成和解並賠償被害人，其惡行性雖非至鉅，然其連續多
    次冒用員名義標會，業已嚴重影響相關活會會員之財產權益
    與家庭生活，併其犯後坦承犯行之態度等一切狀，量處如主
    文所示之刑。
  (5)又修正前刑法第41條第1項前段規定：「．．．得以1元以上
    3元（指銀元）以下折算1日」，並適用廢止前罰金罰鍰提高
    標準條例第2 條前段（現因配合刑法修正已刪除）：「依刑
    法第41條易科罰金或第42條第2 項易服勞役者，均就其原定
    數額提高為1百倍折算1日」之規定，易科罰金折算標準，應
    以銀元1 百元以上3百元以下折算1日，經以現行法規所定貨
    幣單位折算新臺幣條例第2 條之規定折算為新臺幣後，應以
    新臺幣3百元以上9百元以下折算為1日；而新刑法第41條第1
    項前段規定：「犯最重本刑為5 年以下有期徒刑以下之刑之
    罪，而受6個月以下有期徒刑或拘役之宣告者，得以新臺幣1
    千元、2 千元或3千元折算1日，易科罰金。」。比較修正前
    、後結果，修正後之規定並未較有利於被告，應依刑法第2
    條第1項前段，適用修正前刑法第41條第1項前段規定，定其
    易科罰金之折算標準。
  (二)再被告之犯罪時間係在96年4月24日以前，經核並無中華民國
    96年罪犯減刑條例第3 條所定不予減刑或該條例第5條所定不
    得減刑之情形，應依該條例第2條第1項第3款之規定予以減刑
    ，並依該條例第9條之規定諭知易科罰金之折算標準。
據上論斷，應依刑事訴訟法第273條之1第1項、第299條第1 項前
段、第310條之1，刑法第2條第1項、第28條、修正前刑法第56條
、刑法第339條第1項、修正前刑法第41條第1 項前段，罰金罰鍰
提高標準條例第1條前段、廢止前第2條，現行法規所定貨幣單位
折算新臺幣條例第2條，中華民國九十六年罪犯減刑條例第2條第
1項第3款、第7條、第9條，判決如主文。
本案經檢察官己○○到庭執行職務。
中　　華　　民　　國　　96　　年　　11　　月　　9 　　日
                  刑事第三庭法    官  林淑鳳
以上正本證明與原本無異。
如不服本判決應於收受本判決後10日內向本院提出上訴書狀，其
未敘述上訴理由者，並得於提起上訴後10日內向本院補提理由書
狀（均須按他造當事人之人數附繕本）「切勿逕送上級法院」。
中　　華　　民　　國　　96　　年　　11　　月　　12　　日
                            書 記 官  郭廷耀
附錄論罪法條：
中華民國刑法第339條第1項
（普通詐欺罪）
意圖為自己或第三人不法之所有，以詐術使人將本人或第三人之
物交付者，處5年以下有期徒刑、拘役或科或併科1千元以下罰金
。
【附表一】
  說明：
  一、自89年5月5日開第一標，每月5日20時開標，自90年起，3
      、6、9、12月之25日加標1次，每會1萬元，採內標制，連
      同會首66會。
  二、因名單上並未記入會首，故「冒標標次」欄記載之第1次
      係依名單內容填註，實際上連同會首計算則為第2次，餘
      類推。
  三、編號1、2、7、8個別冒標標次或標金不確定部分，均以最
      有利於被告之最低次及最低數計算被告該次詐得會款之金
      額。
┌──┬────┬────┬────┬─────┬────┐
│編號│冒標時間│冒標標次│冒標金額│遭冒標會員│備   註 │
├──┼────┼────┼────┼─────┼────┤
│ 1  │89.08~  │第3至5次│NT$3,500│ 余麗萍   │余美女即│
│    │89.10   │中之1次 │        │          │余麗萍  │
├──┼────┼────┼────┼─────┼────┤
│ 2  │90.02~  │第9次至 │   3,300│ 沈碧鳳   │        │
│    │90.03   │第10次中│        │          │        │
│    │        │之1次   │        │          │        │
├──┼────┼────┼────┼─────┼────┤
│ 3  │90.06.20│第14次  │   3,800│ 丙○○○ │        │
├──┼────┼────┼────┼─────┼────┤
│ 4  │90.06.25│第15次  │   3,800│ 郭玉枝   │        │
├──┼────┼────┼────┼─────┼────┤
│ 5  │90.09.20│第19次  │   3,100│ 張錦雲   │        │
├──┼────┼────┼────┼─────┼────┤
│ 6  │90.09.25│第20次  │   3,700│ 吳碧玉   │        │
├──┼────┼────┼────┼─────┼────┤
│ 7  │92.11   │第53次  │ 3,800至│ 丁○○   │        │
│    │        │        │ 4,200  │          │        │
├──┼────┼────┼────┼─────┼────┤
│ 8  │92.12~  │第55至第│ 3,700至│ 戊○○   │張朝樞之│
│    │93.01   │56次中之│ 4,000  │          │妻      │
│    │        │1次     │        │          │        │
├──┼────┼────┼────┼─────┼────┤
│ 9  │92.03   │第58次  │   4,000│ 辛○○   │張阿分之│
│    │        │        │        │          │子      │
├──┼────┼────┼────┼─────┼────┤
│10  │92.03.20│第59次  │   4,100│ 庚○○   │張阿分之│
│    │        │        │        │          │子      │
└──┴────┴────┴────┴─────┴────┘
【附表二】
  說明：
  一、自91年9月20日開第一標，每月20日20時開標，自92年起
      ，3 、6、9、12月之10日加標1次，每會1萬元，採內標制
      ，連同會首53會。
  二、因名單上並未記入會首，故「冒標標次」欄記載之第1次
      係依名單內容填註，實際上連同會首計算則為第2次，餘
      類推。
┌──┬────┬────┬────┬─────┬────┐
│編號│冒標時間│冒標標次│冒標金額│遭冒標會員│備註    │
├──┼────┼────┼────┼─────┼────┤
│ 1  │91.10.20│ 第1次  │   3,000│ 余麗萍   │        │
├──┼────┼────┼────┼─────┼────┤
│ 2  │91.11.20│ 第2次  │   3,000│ 余麗萍   │        │
├──┼────┼────┼────┼─────┼────┤
│ 3  │91.12.20│ 第3次  │   3,000│ 余麗萍   │        │
├──┼────┼────┼────┼─────┼────┤
│ 4  │92.06.20│ 第11次 │   3,200│ 乙○○   │會單記載│
│    │        │        │        │          │吳珠鳳  │
├──┼────┼────┼────┼─────┼────┤
│ 5  │92.07.20│ 第12次 │   3,300│ 乙○○   │會單記載│
│    │        │        │        │          │吳珠鳳  │
└──┴────┴────┴────┴─────┴────┘
附記事項：
一、被冒標會員原則上仍為活會會員，但被告有將有未參加合會
    者列為得標會員之情事。
二、被告冒標時對各會員詐稱得標會員之名字及得標金額並非完
    全一致，故附表冒標金額之根據，係由告訴人將被告自稱得
    標金額加以整理後記錄而來。
